臺灣臺東地方法院民事判決　九十年度重訴字第三四號
　　原　　　告　 中國農民銀行股份有限公司
　　法定代理人　 庚○○
　　訴訟代理人　 甲○○
　　被　　　告　 乙○○
　　　　　　　　 丁○○
　　　　　　　　 丙○○
　 　　　　 　　 己○○
　　法定代理人　 戊○○
　　　　　　　　 乙○○
右當事人間請求塗銷所有權移轉登記等事件，本院判決如左：
    主      文
被告乙○○、丁○○、丙○○及己○○間於民國八十九年九月二十八日就坐落如附表
（一）所示土地及建物所為之贈與行為及所有權移轉登記之行為應予撤銷。
被告丁○○、丙○○及己○○應將如附表（一）所示之土地及建物於民國八十九年十
月十七日以贈與為原因所為之所有權移轉登記予以塗銷。
訴訟費用由被告負擔。
    事      實
甲、原告方面：
  一、聲明：如主文第一、二項所示。
  二、陳述：
      （一）被告乙○○於民國（下同）八十三年十二月十四日，邀同訴外人何孔智
            為連帶保證人，向原告借用新台幣（下同）伍佰萬元，約定自八十三年
            十二月十四日起，以年金法按月平均攤還，並按年息百分之十點一四計
            付利息，期限二十年，遲延履行時除仍應按上開利率計息外，逾期六個
            月以內者，按原利率之一成，逾期超過六個月以上者，按原利率之二成
            加付違約金。被告乙○○嗣又於八十八年十二月十四日，邀同訴外人何
            孔智為連帶保證人，向原告續借四百八十萬元，約定自八十七年十二月
            十四日起，利息按月給付，本金到期一次償還，利息依百分之九點八三
            計付，期限為二年，遲延履行時除仍應按上開利率計息外，逾期六個月
            以內者，按原利率之一成，逾期超過六個月以上者，按原利率之二成加
            付違約金。
      （二）被告乙○○自八十九年十二月十四日起，即未繳納上開二筆借款本息，
            迭經催討無效，依約定書第六條約定借任何人一宗債務不依約還本付息
            時，即喪失一切債之期限利益，應即清償全部借款，嗣經鈞院於九十年
            三月六日以九十年度促字第一三六一號核發支付命令確定在案，被告何
            孔裕應給付原告如附表（二）所示之金額。
      （三）後原告於九十年三月六日向台東縣稅捐稽徵處申請歸戶財產清單時，發
            現被告乙○○業於八十九年九月二十八日將其所有如附表（一）所示之
            不動產（下稱：系爭不動產）贈與其子女即被告丁○○、丙○○及何祥
            銘三人，且於同年十月十七日辦妥所有權移轉登記。上開贈與行為與被
            告乙○○自同年十二月十四日起即未再繳納借款之本息一事，時間緊接
            ，依經驗法則判斷，其贈與之行為顯然是為規避原告之追償，爰依民法
            第二百四十四條第一項之規定，提起本訴。
  三、證據：提出約定書及借據影本各二紙、本院九十年度促字第一三六一號支付命
      令及確定證明書影本各一紙、系爭不動產之土地及建物之登記謄本、中國農民
      銀行放款客戶資料查詢單及鑑估報告書等件為證。
乙、被告方面：
  一、聲明：原告之訴駁回。
  二、陳述：
      （一）被告乙○○於八十三年間向原告借款時，提供台東市○○路二○三號房
            屋為抵押物，系爭如附表（一）所示之不動產與上開借款無關。
      （二）被告乙○○於借款後至八十三年至八十九年十二月前繳息均正常，乃於
            八十九年九月及十月將前開房地贈與三名子女即其餘被告，詎被告何孔
            裕於八十九年間經濟突然困難，無力償還上開債務，被告並非有意規避
            所欠債務。
丙、依職權調取本院九十年度執字第一七二二號民事執行全卷。
    理     由
一、本件原告主張被告乙○○偕同訴外人何孔智為連帶保證人，分別於八十三年十二
    月十四日及八十八年二月二十三日，向原告借款五百萬元及四百八十萬元，自九
    十年十二月十四日起即未依約還本繳息，至今尚積欠原告如附表（二）所示之本
    息及違約金，被告乙○○竟於八十九年九月二十八日將其名下之系爭不動產贈與
    其三名子女即被告丁○○、丙○○及己○○，且於同年十月十七日完成所有權移
    轉登記之事實，為被告所不爭執，並有原告所提之約定書、借據各二紙、中國農
    民銀行放款客戶資料查詢單、本院九十年度促字第一三六一號支付命令及該支付
    命令之確定證明書、系爭不動產之土地及建物登記謄本等件為證，自堪信為真正
    。
二、按債務人所為之無償行為，有害及債權者，債權人得聲請法院撤銷之，並得於聲
    請法院撤銷時，聲請命受益人或轉得人回復原狀，民法第二百四十四條第一項、
    第四項前段分別定有明文。又債務人所有之財產，除對於特定債權人設有擔保物
    權外，應為一切債務之總擔保，倘債務人財產已不足清償一切債務，而竟將財產
    贈與他人，且非用以清償具有優先受償債權之債務，對於普通債權人，即難謂無
    詐害行為，至於債務人是否明知該無償行為有害及債權則不論（最高法院五十一
    年台上字第三二號判例反面意旨參照）。本件被告乙○○辯稱：伊向原告借款，
    係以台東市○○段第四六之一八地號土地及台東市○○段第一○○八五建號建物
    設定抵押，與系爭不動產無涉云云。經查，被告乙○○對原告負有九百十三萬四
    千七百九十一元、利息及違約金之債務（詳如附表二所示），而上開借款，被告
    乙○○雖以台東市○○段第四六之一八地號土地及台東市○○段第一○○八五建
    號建物（門牌號碼為台東市○○路二○三號）為原告設定第一順位最高限額抵押
    權作為擔保，有上開土地及建物登記簿謄本各一件附卷可稽，惟經台灣省建築師
    公會台東縣辦事處鑑定，前開台東市○○段第四六之一八地號土地之價格為三百
    四十二萬元，台東市○○段第一○○八五建號之建物價格為二百九十七萬五千元
    ，合計僅值六百三十九萬五千元，此有被告不爭執之該處鑑估報告書一份在卷足
    憑，上開不動產縱經拍賣，並全數用以清償抵充本件借款債務本金部分，尚不足
    額二百七十三萬九千七百九十一元，被告乙○○既自承伊除上開不動產並無其他
    積極財產（見九十年十二月十九日準備程序筆錄），核與原告所提之歸戶財產查
    詢清單一件所示之情形相符，是被告乙○○明知其資力不足清償對原告之債務，
    竟將系爭不動產贈與被告丁○○、丙○○及己○○，顯已減少其一般財產，致原
    告之債權有難以實現之情形而有損害，揆諸前揭說明，被告之行為自屬詐害原告
    債權之行為。至被告所辯並非故意詐害及系爭不動產並未設定抵押權予原告一節
    ，因與原告得否行使前開撤銷權無關，所辯自不足採。
四、綜上所述，被告乙○○為於八十九年九月二十八日將其所有之系爭不動產贈與被
    告丁○○、丙○○及己○○，並在同年十月十七日辦妥所有權移轉登記，致其財
    產不足以清償對原告之債務，自屬詐害原告之債權，則原告依據民法第二百四十
    四條第一項規定，訴請撤銷被告間之贈與行為及移轉所有權之物權行為，並基於
    同條第四項前段之規定，請求受益人即被告丁○○、丙○○及己○○塗銷其於八
    十九年十月十七日以贈與為原因所為之所有權移轉登記，以為回復原狀，為有理
    由，應予准許。
六、結論：本件原告之訴為有理由，依民事訴訟法第七十八條、第八十五條第一項前
　　段，判決如主文。
中　　　華　　　民　　　國　　九十一　　年　　　一　　　月　　三十　　　日
　　　　　　　　　　　　　　　　　　審判長法官　李昆曄
　　　　　　　　　　　　　　　　　 　　　 法官　魏于傑
　　　　　　　　　　　　　　　 　　　　　 法官　柯姿佐
右正本係照原本作成。
如不服本判決應於收受判決後二十日內向本院提提出上訴狀。（應附繕本）
　　　　　　　　　　　　　　　　　　　　書記官　陳敏捷
中　　　華　　　民　　　國　　九十一　　年　　　二　　　月　　　十八　　日
~Fo
 附表 （一）
    ┌───────────────────────────────────────────────────┐
    │土 地 部 分                                                                                           │
    ├───┬────┬──┬──┬────┬───┬─────┬─────────────────────┤
    │縣  市│鄉鎮市區○段  ○○段│地    號│ 地目 │面   積   │權利範圍                                  │
    │      │        │    │    │        │      │[平方公尺]│                                          │
    ├───┼────┼──┼──┼────┼───┼─────┼─────────────────────┤
    │台東縣│卑 南 鄉│利家│    │七三八四│ 旱   │ 二○三一 │公同共有全部
    ├───┴────┴──┴──┴────┴───┴─────┴─────────────────────┤
    │建 物 部 分                                                                                           │
    ├───┬───────┬──────┬──────┬────────────┬─────┬──────┤
    │建  號│ 基 地 座 落  │建 物 門 牌 │建築式樣主要│  建   物    面   積    │附屬建物主│ 權利範圍   │
    │      │              │            │建築材料及房│  [平  方   公   尺]    │要建築材料│            │
    │      │              │            │層數        │                        │及用途    │            │
    ├───┼───────┼──────┼──────┼────┬───────┼─────┼──────┤
    │七八二│ 台東縣卑南鄉 │台東市○○路│加強磚造二層│ 地面層 │  八六．二七  │屋頂突出物│ 公同共有   │
    │      │ 利家段七三八 │四段六一四巷│樓房農舍    ├────┼───────┤一○．九三│            │
    │      │ 四地號       │四十七號    │            │ 二  層 │  八六．二七  │平方公尺  │            │
    │      │              │            │            ├────┼───────┤          │            │
    │      │              │            │            │ 合  計 │  一七二．五四│          │            │
    └───┴───────┴──────┴──────┴────┴───────┴─────┴──────┘
 附表（二）
┌─┬────────┬─────────┬─────────────────────────────┐
│  │本金（新台幣）  │ 利            息 │  違   約   金                                            │
│  │                │（起 迄 日 如 左）│ （起迄日如左）                                           │
├─┼────────┼─────────┼─────────────────────────────┤
│  │四百八十萬元    │ 自八十九年十二月 │  自九十年一月十五日起至清償日止，逾期在六個月以內者， 按 │
│一│                │ 十四日起至清償日 │  原利率之一成加付違約金，逾期超過六個月以上者， 按原利率 │
│  │                │ 止按年息百分之九 │  之二成加付違約金。                                      │
│  │                │ 點八三計算       │                                                          │
├─┼────────┼─────────┼─────────────────────────────┤
│  │四百三十三萬    │  自八十九年十二月│  自九十年一月十五日起至清償日止，逾期在六個月以內者， 按 │
│二│四千七百九十    │  十四日起至清償日│  原利率之一成加付違約金，逾期超過六個月以上者， 按原利率 │
│  │一元            │  止按年息百分之十│  之二成加付違約金。                                      │
│  │                │  點一四計算      │                                                          │
└─┴────────┴─────────┴─────────────────────────────┘
